【裁判字號】    94,訴,2518
【裁判日期】    950524
【裁判案由】    違章建築
【裁判全文】
臺北高等行政法院判決
                                     94年度訴字第02518號
                              .
原      告  甲○○
被      告  臺北縣政府
代  表  人  乙○○縣長）住同.
訴訟代理人  丙○○
            丁○○
            戊○○
上列當事人間因違章建築事件，原告不服內政部中華民國94年6
月3 日台內訴字第0940003781號訴願決定（案號：0000000000）
，提起行政訴訟。本院判決如下：
    主  文
原告之訴駁回。
訴訟費用由原告負擔。
    事  實
一、事實概要：
    原告未經申請許可，擅自於其所有臺北縣永和市○○街10巷
    24號4 樓建築物（下稱系爭建物，訴願決定誤載為同街巷4
    號4 樓）之頂樓增建金屬、磚造建築物（下稱系爭違章建物
    ），被告依檢舉於民國（下同）94年2 月24日派員赴實地勘
    查結果，系爭違章建物為1 層高度約3 公尺，面積約55平方
    公尺金屬、磚造已完成程度100%，且占用共同部分，被告乃
    以94年3 月3 日北府工拆字第0940004418號違章建築認定通
    知書（下稱原處分）通知原告，係屬實質違建，依法不得補
    辦建造執照手續（建築法第86條、違章建築處理辦法第5 條
    ），執行拆除時間，另行通知。原告不服，提起訴願遭決定
    駁回後，遂提起行政訴訟。
二、兩造聲明：
  (一)原告聲明：
    1.訴願決定及原處分均撤銷。
    2.訴訟費用由被告負擔。
  (二)被告聲明：如主文所示。
三、兩造之爭點：
  (一)原告主張：
    1.經現場丈量，屋頂平臺面積超過56.85 平方公尺，扣除未
      加蓋面積16.6平方公尺及屋頂突出物允建面積，系爭違章
      建物實際面積不超過屋頂平臺面積之二分之一，並未全數
      蓋滿，符合建築技術規則建築設計施工篇及臺灣省違章建
      築拆除認定基準規定。又依被告核發之58使字第768 號使
      用執照之系爭建物各樓層平面圖，其中屋頂樓梯間平臺為
      合法建築面積，被告認定系爭建物頂層全為違法加蓋，忽
      略屋頂合法建築面積之存在，為不實之認定。
    2.系爭建物之所有權人皆已出具同意書供原告使用，故無占
      用共同部分之情事。且依買賣契約書可知，系爭違章建物
      於82年即已增建完成。又依農林航空測量所提供之79年航
      照圖可知，系爭違章建物於79年前即已增建完成，故依臺
      灣省違章建築拆除認定基準規定，系爭違章建物係屬合法
      。依臺北縣政府違章建築拆除優先次序表中備註項目一，
      於81年1 月10日以前建造完成並符合臺灣省違章建築拆除
      認定基準者不列入拆除對象，且針對84年前已實質存在，
      報請內政部核准列冊管理者並未構成立即拆除之要件，原
      處分顯有違誤。
  (二)被告主張：
    1.原告未經申請審查許可並發給執照，擅自於其所有系爭建
      物頂樓違法增建系爭違章建物，且系爭違章建物之投影面
      積已完全占用系爭建物之屋頂共同部分平臺全數，屬實質
      違建，經被告於94年2 月24日派員實地勘查屬實，乃以原
      處分認定違章建築在案。原告主張系爭違章建物於84年前
      即已建造，仍未符合建築法及臺灣省違章建築拆除認定基
      準第2 條第(三)項規定，且違章建築處理辦法第14條業經內
      政部81年1 月10日台內營字第8177023 號令修正發布刪除
      ，上開臺灣省違章建築拆除認定基準亦同時停止適用。
    2.被告為維護建築物合於建築法之規定及使用，是依適用法
      規依法予以處分並無違誤或有濫用之情形，原告主張系爭
      違章建物於82年間向前屋主購買前已興建完成，迄今未曾
      變更等云云，與系爭違章建物是否為違章建築物無涉。且
      原告未能檢具依法經申請取得許可之證照與符合其所述相
      關法令規定之證明、建築師鑑定書（圖）等以實其說，原
      告所訴核無足採，是原處分應予維持。
    理  由
一、原告起訴時，被告之代表人為林錫耀，嗣於訴訟中變更為乙
    ○○，茲據新任代表人具狀聲明承受訴訟，核無不合，應予
    准許。
二、原告主張：系爭建物屋頂平臺面積超過56.85 平方公尺，扣
    除未加蓋面積16.6平方公尺及屋頂突出物允建面積，系爭違
    章建物實際面積不超過屋頂平臺面積二分之一；系爭建物之
    所有權人皆已出具同意書供原告使用，故無占用共同部分之
    情事；依買賣契約書可知，系爭違章建物於82年即已增建完
    成。且依農林航空測量所提供之79年航照圖可知，系爭違章
    建物於79年前即已增建完成，故依臺灣省違章建築拆除認定
    基準規定，系爭違章建物係屬合法，原處分明顯有誤。據此
    ，依行政訴訟法第4 條第1 項規定，求為判決撤銷訴願決定
    及原處分云云。
三、被告則以：原告未經申請審查許可並發給執照，擅自於其所
    有系爭建物頂樓違法增建系爭違章建物，且系爭違章建物之
    投影面積已完全占用系爭建物之屋頂（共同部分）平臺全數
    ，屬實質違建，經被告於94年2 月24日派員實地勘查屬實，
    乃以原處分認定違章建築在案。原告主張系爭違章建物於81
    年前即已建造，仍未符合建築法及已廢止之臺灣省違章建築
    拆除認定基準第2 條第(三)項規定，且違章建築處理辦法第14
    條業經內政部81年1 月10日台內營字第8177023 號令修正發
    布刪除，上開臺灣省違章建築拆除認定基準亦同時停止適用
    ，原處分並無違誤，求為判決駁回原告之訴等語。
四、按建築法第9條規定：「本法所稱建造，係指左列行為：…
    二、增建：於原建築物增加其面積或高度者。但以過廊與原
    建築物連接者，應視為新建。…。」第25條第1 項規定：「
    建築物非經申請直轄市、縣（市）（局）主管建築機關之審
    查許可並發給執照，不得擅自建造或使用或拆除。…。」第
    28條規定：「建築執照分左列4 種：一、建造執照：建築物
    之新建、增建、改建及修建，應請領建造執照。二、雜項執
    照：雜項工作物之建築，應請領雜項執照。…。」第86條第
    1 款規定：「違反第25條之規定者，依左列規定，分別處罰
    ：一、擅自建造者，處以建築物造價千分之50以下罰鍰，並
    勒令停工補辦手續；必要時得強制拆除其建築物。」違章建
    築處理辦法第2 條規定：「本辦法所稱之違章建築，為建築
    法適用地區內，依法應申請當地主管建築機關之審查許可並
    發給執照方能建築，而擅自建築之建築物。」第5 條規定：
    「直轄市、縣（市）主管建築機關，應於接到違章建築查報
    人員報告之日起5 日內實施勘查，認定必須拆除者，應即拆
    除之。認定尚未構成拆除要件者，通知違建人於收到通知後
    30日內，依建築法第30條之規定補行申請執照。違建人之申
    請執照不合規定或逾期未補辦申領執照手續者，直轄市、縣
    （市）主管建築機關應拆除之。」準此，直轄市、縣（市）
    主管建築機關對於違章建築之「查報通知」行為，係對於建
    築物性質是否為違章建築予以認定之行政處分，為確認行政
    處分，其所確認之事實並非自該處分作成時始發生效力，而
    係其效力早已存在或發生，主管建築機關日後即係據「查報
    通知」之行政處分另通知拆除之。
五、臺灣省違章建築拆除認定基準（業於81年1 月10日廢止）第
    1 點規定：「本基準依違章建築處理辦法第14條規定訂定之
    。」第2 點第(三)項規定：「左列建築物之建造免申請許可。
    但涉及私權問題者，由起造人自行負責。…(三)合法建築物平
    型屋頂上，搭建之建築物，其簷高不超過3 公尺並經建築師
    鑑定為安全者。但在4 樓集合住宅或5 樓以上建築物之屋頂
    平臺搭建者，其面積（包括原有屋頂突出物）不得超過屋頂
    平臺面積之二分之一，其位置不得阻塞樓梯通往屋頂避難平
    臺之通道及出口。…。」81年1 月10日前違章建築處理辦法
    第14條規定：「省、直轄市政府執行違章建築之拆除，得擬
    訂認定之基準，報由內政部核定後行之。」（該條於81年1
    月10日刪除）
六、系爭建物為合法建築物，領有被告核發之58使字第768 號使
    用執照，係地上4 層建築物，系爭建物所登記（第4 層）總
    面積為56.85 平方公尺，有使用執照存根影本、建物登記簿
    謄本附卷可稽。原告未經申請審查許可並發給建造執照，擅
    自於其所有系爭建物頂樓違法增建系爭違章建物，為1 層高
    度約3 公尺，面積約55平方公尺金屬、磚造已完成程度100%
    ，參以系爭建物所登記之（第4 層）層次面積為56.85 平方
    公尺，且系爭違章建物之投影面積幾已完全占用系爭建物之
    屋頂（共同部分）平臺全數，有被告於94年2 月24日派員實
    地勘查之違章建築勘查紀錄表、現場照片附卷可稽。堪認系
    爭違章建物為實質違建，並無法律規定得以補辦建造執照之
    情事。原告主張：系爭違章建物未全數蓋滿屋頂平臺，且不
    超過滿屋頂平臺面積二分之一云云，與事實不符，自不足採
    。又原告提出同棟住戶於94年8 月簽立之同意書，主張：系
    爭建物同棟之所有權人皆已出具同意書供原告使用，故無占
    用共同部分之情事云云，然該同意書無從變更原告原已構成
    違法增建系爭違章建物之事實。
七、關於原告復主張：系爭違章建物於82年即已增建完成，有買
    賣契約書可稽，且依農林航空測量所提供之79年航照圖（底
    片號碼79p80-8 ，拍攝日期79年9 月30日），可知系爭違章
    建物於79年前即已增建完成，故依臺灣省違章建築拆除認定
    基準規定，系爭違章建物係屬合法云云。查原告所提出之82
    年10月1 日買賣契約書影本固記載「第4 層：伍陸‧捌伍平
    方公尺所有權全部（包括頂樓增建物）」，賣主「王重陽」
    簽名蓋章，然原告陳稱：當初購買房屋的時候，房屋仲介告
    訴我系爭建物是合法的，買賣契約書上簽名的賣主「王重陽
    」並非賣屋之人，所有權人好像也不是他，中間好像經過好
    幾手，至於仲介的名字我也不知道等語（見本院95年4 月20
    日準備程序筆錄），足見賣主是否確為「王重陽」已屬有疑
    ，而原告無法提其身分資料以供查證，則該買賣契約書所記
    載包括頂樓增建物，是否真實亦屬有疑，難認原告於82年間
    購買系爭建物時確已有系爭違章建物之存在。至於原告提出
    拍攝日期79年9 月30日之農林航空測量所航照圖，經於95年
    5 月10日言詞辯論期日當庭提示，被告辯稱：原核准建物之
    形狀應為長方形，但原告標示之建物形狀為正方形，其標示
    應該有誤等語，原告亦陳稱：那是因為附近一整片的建物都
    有加蓋起來，系爭建物確實為長方形無誤云云，顯見原告於
    航空圖標示所謂系爭建物之位置並非正確，不足以證明系爭
    違章建物於79年間即已存在。
八、退步言之，縱認系爭違章建物於81年1 月10日違章建築處理
    辦法第14條修正前所建，但系爭違章建築屬屋頂平台增建，
    且系爭違章建物之投影面積幾已完全占用系爭建物之屋頂（
    共同部分）平臺全數，業如前述，亦不符合臺灣省違章建築
    拆除認定基準（業於81年1 月10日廢止）第2 點第(三)項規定
    ：「左列建築物之建造免申請許可。但涉及私權問題者，由
    起造人自行負責。…(三)合法建築物平型屋頂上，搭建之建築
    物，其簷高不超過3 公尺並經建築師鑑定為安全者。但在4
    樓集合住宅或5 樓以上建築物之屋頂平臺搭建者，其面積（
    包括原有屋頂突出物）不得超過屋頂平臺面積之二分之一，
    其位置不得阻塞樓梯通往屋頂避難平臺之通道及出口。…。
    」即仍不合得免申請建造許可之規定。
九、綜上所述，原告所訴各節，均無可採，原處分通知原告，系
    爭違章建物係屬實質違建，依法不得補辦建造執照手續，執
    行拆除時間，另行通知，認事用法，並無違誤，訴願決定遞
    予維持，亦無不合，原告訴請撤銷原處分及訴願決定，為無
    理由，應予駁回。
據上論結，本件原告之訴為無理由，爰依行政訴訟法第98條第3
項前段，判決如主文。
中    華    民    國    95    年     5    月   24     日
                        第一庭審判長法  官  王立杰
                                    法  官  劉錫賢
                                    法  官  胡方新
上為正本係照原本作成。
如不服本判決，應於送達後20日內，向本院提出上訴狀並表明上
訴理由，如於本判決宣示後送達前提起上訴者，應於判決送達後
20日內補提上訴理由書（須按他造人數附繕本）。
中    華    民    國    95    年     5    月   24     日
                                    書記官  陳幸潔


司法院資訊處製作；財團法人民間司法改革基金會備份。
